【裁判字號】    98,簡上,152
【裁判日期】    990407
【裁判案由】    請求撤銷買賣行為等
【裁判全文】
臺灣臺南地方法院民事判決             98年度簡上字第152號
上  訴  人  聯邦商業銀行股份有限公司
法定代理人  乙○○
訴訟代理人  丙○○
            丁○○
            戊○○
被上訴人    己○○
            甲○○
上列當事人間請求撤銷買賣行為等事件，上訴人對於中華民國98
年8月11日本院新市簡易庭98年度新簡字第264號第一審判決提起
上訴，經本院於99年3月24日言詞辯論終結，判決如下：
    主  文
原判決廢棄。
被上訴人己○○、甲○○間就坐落臺南縣新化鎮○○段六一七地
號土地，於民國九十五年七月六日所為買賣之債權行為及於民國
九十五年七月十四日所為所有權移轉之物權行為，均應予撤銷。
被上訴人甲○○應將前項所示之土地，於民國九十五年七月十四
日以買賣為原因所為之所有權移轉登記，予以塗銷。
第一、二審訴訟費用新臺幣捌仟貳佰柒拾伍元由被上訴人負擔。
    事實及理由
一、本件被上訴人己○○、甲○○均受合法通知，無正當理由而
    未於言詞辯論期日到場，核均無民事訴訟法第386條所列各
    款情形，爰依上訴人之聲請，由其一造辯論而為判決。
二、上訴人於原審起訴及本院上訴主張：
(一)被上訴人己○○積欠上訴人信用卡卡款本金新臺幣（下同）
    303,556元尚未清償，其於民國95年7月14日將其名下所有之
    不動產即坐落臺南縣新化鎮○○段617地號土地（權利範圍
    ：全部）以買賣(原因發生日期為95年7月6日)為原因移轉予
    被上訴人甲○○，惟查債務人所有之財產除對特定債權人設
    有擔保物權外，應為一切債務之總擔保，本件被上訴人間意
    圖為脫產之買賣移轉所有權行為，已明顯損害上訴人之債權
    。
(二)縱鈞院認本件之撤銷應以債務人陷於無資力為必要，然依學
    者之見解，債務人資力之算定即以債務人之消極財產之總額
    超過積極財產之總額，又資力算定之時期乃以有害於債權之
    事實，須於行為時存在，且於債權人行使撤銷權時，債務人
    處於無資力之狀態。本件被上訴人己○○名下已無其他不動
    產，即被上訴人己○○之消極財產之總額超過積極財產之總
    額，且被上訴人己○○損害債權之事實於被上訴人間之買賣
    行為時即已發生，故上訴人行使撤銷權時，被上訴人亦已陷
    於無資力。
(三)鈞院新市簡易庭98年度新簡字第264號判決指摘：「被告己
    ○○將系爭房地（土地）之所有權移轉登記予被告甲○○，
    既將京城商業銀行股份有限公司對系爭房地設定抵押權之債
    務一併移轉由被告甲○○承受，即被告己○○之消極財產，
    亦一併減少，故被告間就系爭房地之買賣行為及所有權移轉
    行為，並非有害及債權人債權之詐害行為」、「本件被告己
    ○○於95年7月14日將系爭房地移轉登記予被告甲○○，而
    於95年7月14日被告己○○對原告所負債務有三筆，其中一
    筆固稍逾可用餘額123,445元，惟其他二筆均屬正常繳款，
    並未逾信用額度，尚有可用餘額分別為76,555元、151,502
    元」等語，駁回上訴人原審之請求，惟：
  1.依系爭不動產之異動索引顯示，被上訴人己○○於86年7月
    21日向京城商業銀行股份有公司（原臺南區中小企業銀行股
    份有公司）之抵押權部份並未移轉予被上訴人甲○○，目前
    抵押權之義務人仍為被上訴人己○○，故被上訴人黃景毫之
    消極財產並未減少。另被上訴人己○○於98年6月29日原審
    庭訊時稱：『房屋是我父親買給我的，原先的貸款是我父親
    繳的，後來就由我繳，還沒過戶之前，是由我的帳戶內匯入
    貸款銀行，過戶後由我每月17日將25,000元匯入被告甲○○
    的京城銀行帳戶內繳納貸款』，足見系爭不動產之貸款自始
    至終皆為被上訴人己○○繳納，亦可見被上訴人甲○○並未
    承受被上訴人己○○對貸款銀行之債務，系爭不動產移轉後
    ，被上訴人己○○之消極財產並無減少可言。
  2.次查，被上訴人己○○現欠上訴人債權本金303,556元及其
    利息，其於移轉系爭不動產時（即95年7月14日）積欠上訴
    人之本金金額為206,505元，被上訴人己○○雖於系爭不動
    產移轉當月仍有繳納7,151元，惟於移轉系爭不動產後即未
    再繳納任何金額，更可見其移轉系爭不動產係為脫免債權人
    追償之意圖。又債務人欠款與否與信用卡信用額度並無入必
    然關係，原審執此論點駁回上訴人請求，似對信用卡相關使
    用約定有所誤解。
(四)再者，被上訴人己○○於原審辯稱：「我岳母從93年我們結
    婚後，陸陸續續借給我壹佰多萬元…」，似因上開原因乃將
    系爭不動產買賣過戶與被上訴人甲○○，然被上訴人己○○
    是否確實積欠其岳母吳許田金壹佰多萬之債務？被上訴人己
    ○○於原審並未提出任何憑證以證其實，再者被上訴人己○
    ○與其岳母間之債務係其二人間之關係，其岳母是否有將其
    對女婿之債權移轉予其女兒（即被上訴人甲○○），亦無相
    關人證、物證可資證明。退步言之，果被上訴人己○○與其
    岳母吳許金田間確有壹佰多萬債權債務關係，且其岳母亦其
    對女婿之債權移轉予其女兒（即被上訴人甲○○），然以被
    上訴人間係夫妻關係，原難期該買賣，被上訴人己○○所收
    受之對價能與市價相當，更遑論系爭不動產移轉後，貸款仍
    由被上訴人己○○繳納。且被上訴人己○○非僅積欠上訴人
    債務，其他金融機關之催繳行為應再所難免，被上訴人等同
    居一處，若謂被上訴人甲○○對被上訴人己○○欠款情事，
    及系爭不動產之買賣恐有害及債權人之求償之情全不知情，
    實令人殊難想像。
(五)綜上所述，顯見被上訴人二人間就系爭不動產產權之轉移，
    被上訴人吳婉加並未受有對價，是其於地政機關95年7月14
    日移轉之原因雖登記為『買賣』，實應為贈與，上訴人自得
    依民法第244條第l項、第4項之規定，訴請被上訴人等撤銷
    二人間之行為。
(六)並聲明：1.原判決廢棄。2.被上訴人己○○與甲○○間就坐
    落臺南縣新化鎮○○段617地號土地（權利範圍：全部）之
    不動產所為買賣行為(實為贈與行為)及所有權移轉行為應予
    撤銷。3.被上訴人甲○○應將前項所示不動產行為之所有權
    移轉登記予以塗銷。
三、被上訴人己○○之陳述除與原判決記載相同，茲引用之外，
    另於準備程序到場補稱：
(一)被上訴人己○○的岳母吳許田金自93年被上訴人二人結婚後
    ，陸陸續續借給被上訴人己○○100多萬元，目前被上訴人
    己○○與甲○○之婚姻關係仍存續中，房屋是被上訴人己○
    ○的父親買給己○○的，原先的貸款由己○○的父親繳納，
    後來則由己○○繳納，房屋尚未過戶之前，貸款由己○○的
    帳戶匯入貸款銀行，過戶後被上訴人己○○每月17日將25,
    000元匯入被上訴人甲○○的京城銀行帳戶內繳納貸款，
    本件貸款300萬元，被上訴人及子女現在還住在系爭房屋。
(二)系爭土地是由被上訴人己○○賣給被上訴人甲○○，價金就
    是被上訴人吳景亮向其岳母借的錢。因為被上訴人己○○之
    前有向岳母借錢，自93年起至97年間共借了100多萬元，被
    上訴人己○○的岳母說系爭土地要過戶給被上訴人甲○○，
    甲○○才會有保障。
(二)並聲明:駁回上訴
四、被上訴人甲○○未於言詞辯論期日到場，亦未提出準備書狀
    作何聲明或陳述。
五、本院得心證之理由：
(一)本件上訴人主張:被上訴人己○○於93年間與上訴人訂立信
    用卡申請書，詎被上訴人己○○自95年8月起未依約繳款，
    當時即積欠上訴人本金及利息共221,447元，迄今仍尚積欠
    上訴人信用卡卡款本金303,556元及約定之利息未清償；又
    被上訴人己○○於95年9月14日以買賣為原因（原因發生日
    期：95年7月6日），辦理系爭坐落臺南縣新化鎮○○段617
    地號土地所有權移轉登記為被上訴人甲○○所有之事實，業
    經上訴人提出信用卡申請書、歷史帳單查詢、土地登記謄本
    為證，且為被上訴人己○○所不爭執，而被上訴人甲○○復
    未於言詞辯論期日到場，亦未提出書狀作何聲明或陳述，本
    院依前開事實調查結果，自堪信上訴人上開主張為真實。
(二)按民法第244條之撤銷權，自債權人知有撤銷原因時起，1年
    間不行使，或自行為時起經過10年而消滅，民法第245條定
    有明文。又本條法定期間為除斥期間，其時間經過，權利即
    告消滅，非如消滅時效得因中斷或不完成之事由而延長，是
    此項除斥期間有無逾期，縱未經當事人主張或抗辯，法院亦
    應先為調查認定，以為判斷之依據。經查，本件上訴人主張
    其於97年11月6日始知悉上訴人己○○已於95年7月14日將系
    爭土地以買賣為原因，移轉登記予被上訴人甲○○等語，業
    據其提出聯邦銀行債權管理部電催中心催收動作紀錄報告為
    證，依其上列印時間顯示之日期為97年11月6日，自堪信為
    真實，則上訴人於98年6月8日向本院新市簡易庭提起原審訴
    訟，行使民法第244條第1項之撤銷權，於法尚無不合。
(三)次按債務人所為之無償行為，有害及債權者，債權人得聲請
    法院撤銷之，民法第244條第1項定有明文。又所謂害及債權
    係謂因債務人之行為，致債權不能獲得滿足，即因債務人減
    少財產或增加債務之行為，致債權陷於清償不能、清償困難
    或遲延之狀態。復按債權人得依民法第244條規定行使撤銷
    權，以其債權於債務人為詐害行為時，業已存在者為限，若
    債務人為詐害行為時，其債權尚未發生，自不許其時尚非債
    權之人，於嗣後取得債權時，溯及的行使撤銷權，最高法院
    62年臺上字第2609號判例參照。經查：
  1.按虛偽意思表示，隱藏他項法律行為者，適用關於該項法律
    行為之規定，民法第87條第2項定有明文。查上訴人主張系
    爭土地原為被上訴人己○○所有，被上訴人己○○於95年7
    月14日以「買賣」(原因發生日期為95年7月6日)為原因，將
    系爭土地所有權移轉登記予其配偶即被上訴人甲○○，實並
    非買賣，並無價金之交付，實際為贈與等語，雖為被上訴人
    己○○所否認，並辯稱其將系爭土地出賣予被上訴人甲○○
    ，用以清償其前向岳母吳許田金借貸之借款，並由被上訴人
    甲○○承受被上訴人己○○對訴外人京城商業銀行股份有限
    公司之抵押債務云云。然查被上訴人己○○就其主張借貸等
    情，未能提出任何證據以實其說，已難證明被上訴人己○○
    有向其岳母借貸之事實，亦難以證明被上訴人甲○○係有償
    取得系爭土地；且本院依職權向京城商業銀行股份有限公司
    新化分行函詢有關被上訴人己○○曾以系爭土地為擔保品向
    該行借款，嗣後該借款之債務人是否變更為被上訴人甲○○
    等情，經該銀行函覆稱：「…說明：…二、經查該客戶(按
    即被上訴人己○○)於93年10月15日辦理貸款，貸款期間並
    無變更債務人之情事，該筆貸款償還方式為本息分期償還，
    於96年3月起變更扣款帳號，由原有己○○帳號00000000000
    0變更為甲○○000000000000。…」等語，有京城商業銀行
    新化分行98年11月6日(96)京城化分字第427號函暨借據、扣
    繳借款本息授權書、土地謄本在卷可稽，是系爭土地所設定
    之第一順位抵押權，其債務人仍為被上訴人己○○，被上訴
    人己○○辯稱系爭抵押債務已由被上訴人甲○○承受云云，
    亦與上開證據調查結果不符。依上說明，足認上訴人主張被
    上訴人間就系爭土地於95年7月14日所為之所有權移轉登記
    ，其原因關係雖登記為買賣，實應為無償之贈與行為等語，
    足堪採信，則依民法第87條第2項規定，該買賣行為實際應
    係無償之贈與行為，即應適用關於贈與之規定。
  2.被上訴人己○○於93年4月27日前與上訴人訂立信用卡契約
    ，有信用卡申請書影本附原審卷宗可參，嗣被上訴人己○○
    自95年8月起未依約繳款，當時即積欠上訴人本金及利息共
    221,447元，迄今仍尚積欠上訴人信用卡卡款本金303,556元
    及約定之利息未清償，足見被上訴人己○○於於95年7月14
    日將系爭土地所有權移轉登記予被上訴人甲○○時，被上訴
    人己○○尚積欠上訴人本金及利息共221,447元。再者，被
    上訴人己○○於95年7月14日就系爭土地所為之移轉行為，
    既係無償行為，即減少被上訴人己○○之財產，且其於移轉
    其所有之不動產後，名下已無其餘財產，有稅務電子閘門財
    產所得調件附卷為憑，故被上訴人間就系爭土地於95 年7月
    14日所為之移轉行為，自有害及上訴人之債權。
六、從而，上訴人依民法第244條第1項、第4項請求撤銷被上訴
    人己○○與甲○○間就系爭土地所為之贈與行為(即登記原
    因發生日期為95年7月6日之買賣債權行為)及於95年7月14日
    所為所有權移轉登記之物權行為；被上訴人甲○○應將前項
    所示系爭土地所有權移轉登記予以塗銷，為有理由，應予准
    許。原審為上訴人敗訴之判決，尚有未洽，上訴意旨指摘原
    判決不當，求予廢棄改判，為有理由，爰由本院予以廢棄改
    判如主文第1、2項所示。
七、按訴訟費用，由敗訴之當事人負擔。法院為終局判決時，應
    依職權為訴訟費用之裁判。上級法院廢棄下級法院之判決，
    而就該事件為裁判或變更下級法院之判決者，應為訴訟總費
    用之裁判；受發回或發交之法院為終局之判決者亦同。民事
    訴訟法第78條、第87條分別定有明文。本件訴訟總費用為第
    一審裁判費3,310元、第二審裁判費4,965元，合計為8,275
    元，本院爰依職權確定上開訴訟費用應由敗訴之被上訴人負
    擔。
八、據上論結，本件上訴為有理由，依民事訴訟法第436條之1第
    3項、第385條第1項前段、第450條、第87條、第78條、第85
    條第1項前段，判決如主文。
中    華    民    國    99    年    4    月     7     日
                  民事第二庭    審判長法  官  林念祖
                                      法  官  張麗娟
                                      法  官  翁金緞
本判決不得上訴。
中    華    民    國    99    年    4     月    7     日
                                書記官  彭建山

司法院資訊處製作；財團法人民間司法改革基金會備份。
